【裁判字號】    88,訴,1633
【裁判日期】    890627
【裁判案由】    常業重利
【裁判全文】
臺灣臺北地方法院刑事判決                        八十八年度訴字第一六三三號
    公  訴  人  臺灣臺北地方法院檢察署檢察官
    被      告  乙○○
    被      告  己○○
    被      告  庚○○
右列被告等因常業重利案件，經檢察官提起公訴（八十八年度偵字第六九七四號、八
十八年度偵字第八五三八號），本院判決如左：
    主  文
乙○○共同以犯重利罪為常業，處有期徒刑伍月。扣案如附表一所示之物均沒收。
己○○連續共同乘他人急迫、輕率及無經驗貸以金錢，而取得與原本顯不相當之重利
，處有期徒刑月，如易科罰金，以佰元折算壹日。扣案如附表一所示之物均沒收
。
庚○○無罪。
    事  實
一、乙○○自民國（下同）八十七年十二月五日起至八十八年三月十六日止，在台北
    市○○區○○路六二號十一樓之七住處，經營地下錢莊貸放業務，並在中國時報
    、聯合報、自由時報等各大報紙刊登「小姐借款‧周媽媽00000000」小廣告招徠
    需款至急之不特定客戶，為免為警循線查獲，又將上開電話號碼設定自動轉接至
    另0000000000號行動電話門號以為對外聯絡工具。待客戶以此電話聯
    絡借款時，於收取國民身分證、駕駛執照本票、首飾等質押物品後，即乘人需用
    金錢急迫之際貸以金錢，以十天為一期，即每借新台幣（下同）一萬元，一期利
    息一千至二千元不等複利計算之重利，並視情形預扣第一期利息，則收取高達月
    息七十五分與原本顯不相當之重利，計分別於附表所示之期間借款予丙○○、丁○○、甲○○、戊○○、辛○○、壬○○等人，而恃此利息所得以維生活。其中
    借款予甲○○、辛○○二人部分，乙○○乃與己○○基於概括之犯意聯絡，由己○○負責收取上開利息及抵押物品證件。嗣八十八年三月十六日下午八時三十八
    分許，乙○○偕同不知情之庚○○前往台北市○○○路麥當勞速食店前，欲向丙○○收取貸款利息時，為警當場查獲，並在乙○○身上扣得丁○○質押之國民身
    分證及如附表一所示之物品，且循線查獲己○○。
三、案經臺北市政府警察局松山分局報請臺灣臺北地方法院檢察署檢察官偵察起訴。
    理  由
壹、有罪部份（乙○○、己○○部份）：
  一、訊據被告乙○○就於前揭時地被告乙○○以刊登報紙招攬需款孔急之人借貸金
      錢，以高擔保之質押物品，收取月息三十分至七十五分不等之重利為常業等情
      ，被告乙○○於警訊、偵審中均自白不諱；而被告己○○就其共同參與其中二
      次收取利息、證件等情，則矢口否認，並以：伊與乙○○二人乃於長春路同居
      ，然係夜間上班白天睡覺，就乙○○之事實毫不知情云云。經查：
    (一)前揭被告乙○○牟取重利為常業之犯行，迭據被告乙○○於警訊時及偵審中坦
      承不諱，核與借款人丙○○、丁○○、戊○○、甲○○、辛○○、壬○○於警
      訊時、本院審理中述情節大致相符，並有借款人丁○○之國民身分證及如附表
      一所示之物扣案足憑，另有上述之中國時報八十八年三月十六日廣告影本附卷
      可查（見八十八年度偵字第八五三八號卷第三二頁）。按「被告之自白，非出
      於強暴、脅迫、利誘、違法羈押或其他不正之方法，且與事實相符者，得為證
      據」「被告之自白，不得作為有罪判決的唯一證據，仍應調查其他必要之證據
      ，以察其是否與事實相符。」刑事訴訟法第一百五十六條第一項、第二項分別
      定有明文，本院依前開被害人之證訴、扣案被害人之國民身分證、借款人姓名
      電話聯絡單、行動電話、商業本票等補強證據，以足資擔保被告乙○○於警訊
      及偵審中就前開事實所為任意性自白具有相當程度之真實性，而得使本院確信
      被告乙○○前述自白犯罪事實堪信為真。
    (二)次被告己○○向被害人辛○○、甲○○收取利息、證件之犯行，亦經被害人辛○○於警訊中證稱：借款時來之一男一女即為乙○○、己○○等語，更就被告
      己○○收息情行為詳細描述：「在八十八年三月十二日那名女子己○○在下午
      十九時三十分許，有帶三名男子到我居住地（．．．）收利息壹萬仟元並對
      我說『下次收利息是八十八年三月二十一日，金額一樣是壹萬仟元，如果本
      件不還，我再給你加下去』便離去」（均詳見八十八年度偵字第八五三八號卷
      第二五頁背面、第二六頁），另證人甲○○亦證述：「我看過乙○○和己○○
      ，他們在我借錢隔天，一起來向我收證件」、「（問：隔天向你收身分證者何
      人？）乙○○開車，己○○在車上伸手向我收取」、「（問：你是否曾經跟高
      利貸借錢）有，我是跟照片上之女生（己○○）、乙○○」、（見八十八年度
      偵字第八五三八號卷第四九頁正、背面、本院八十九年二月二十九日），並有
      證人辛○○當場指認己○○身分證影本之指認書在卷可佐，是可認被告己○○
      確就被告乙○○貸放金錢、收取重利知情，並親自參與收息、收取證件之行為
      。被告己○○辯稱毫不知情云云，顯係事後卸責矯飾之詞，不足採信。
    (三)復經被害人丙○○、丁○○、甲○○、戊○○、辛○○、壬○○等分別陳稱：
      係因父親住院、餐廳倒閉、遭人倒會等事由，需款急迫，方會輕率決定選擇月
      息高達三十分至七十五分之借款應急等語，是被告乙○○、己○○利用被害人
      急迫、輕率之情形貸款取得重利乙節堪以認定。又所謂常業犯，係指反覆以同
      種類之行為為目的之社會活動的職業性犯罪而言，亦即常業犯僅須有賴以為業
      之意思，而有事實之表現為已足；而本件被害人於警訊中均供述從報紙分類廣
      告欄得知經營短期借款業務之電話號碼，足見被告乙○○牟取重利為常業之犯
      意亦明。綜上，本件事證明確，被告乙○○、己○○二人犯行，均洵堪認定，
      應予依法論科。
  二、核被告乙○○趁他人緊急時，貸與金錢以取得年息高達百分之九百之重利，藉
      此營利所得維生，所為係犯刑法第三百四十五條之常業重利罪。被告己○○於
      業餘時間，為被告乙○○之重利借貸向被害人辛○○收取利息、被害人甲○○
      換發證件，所為係犯刑法第三百四十四條之重利罪。被告乙○○、己○○就被
      害人辛○○、甲○○二次放貸之犯行，二人有犯意之聯絡、行為之分擔，為共
      同正犯。被告己○○先後二次犯行，時間緊密，所犯構成要件負相同，顯係基
      於概括之犯意為之，為連續犯，依刑法第五十六條規定，以一罪論，並加重其
      刑。另就被告乙○○借貸被害人壬○○重利之部分雖未據公訴人起訴，然該部
      分為起訴常業犯之一部分，有裁判上一罪關係，自為本院審理論究範圍；次查
      被告己○○僅參與被害人辛○○、甲○○部分之犯行，依此所得利得甚少，且
      非恃此利息所得維生，業經被告己○○供明在卷，核與被告乙○○供證相合，
      並經證人戊○○、丁○○、壬○○、丙○○證述：借貸、繳息、還本之過程中
      未曾見過被告己○○等語無訛，雖被害人丁○○證稱：聯絡借款時為「小姐」
      接電話等語，然實無其他憑證可稱該「小姐」即為被告己○○，依據「罪疑惟
      輕」之原則，無法認被告亦有參與該證人戊○○、丁○○、壬○○、丙○○部
      分之重利借貸犯行，而分有該次利息所得用以維生，是公訴人以被告己○○所
      為係犯刑法第三百四十五條常業重利罪處斷，自有未洽，惟起訴事實相同，起
      訴法條應予變更。本院爰審酌被告二人犯罪之動機、目的、犯罪之手段、品行
      、智識程度、所貸放金額，犯罪所生之危害尚非重大及犯罪後之態度等一切情
      狀，判處如主文所示之刑，被告己○○之部分並諭知易科罰金之折算標準。至
      扣案之如附表一所示之商業本票一本又三十一張、借款人姓名、電話聯絡單一
      張、行動電話MOTOROLA CD928一支，為被告乙○○所有為供渠等犯罪所用、預
      備犯罪之物，均應依刑法第三十八條第一項第二款之規定宣告沒收之。另扣案
      之丁○○國民身分證，為被害人丁○○所有之物，故不為沒收之諭知。
貳、無罪部份（被告庚○○部份）：
  一、公訴意旨另以：被告庚○○基於與被告乙○○、己○○之共同犯意聯絡，自民
      國八十七年十二月五日起至八十八年三月十六日止，在被告乙○○位於台北市
      中山區○○路六二號十一樓之七住處，由被告乙○○出資經營地下錢莊，已在
      報紙上刊登「小姐借款周媽媽00000000」廣告之方式招攬急需借款之人，且將
      該電話設定自動轉接至被告乙○○所使用門號0000000000之行動電話，做為聯
      絡貸款之工具，遇有人來電借款時，則由被告乙○○自行或偕同被告己○○、
      庚○○出面交付出借款項或收取質押物、利息及本金，並乘被害人丙○○、丁○○、戊○○、甲○○及辛○○等人需款急迫之際，分別帶三萬元、五萬元、
      八萬元、三萬五千元及五萬元之金額，約定每借款一萬元每十天之利息為二千
      五百元，換算年息已高達百分之九百，且於交付借款時，要求借款人簽發本票
      及提供身分證件或金飾等物交予渠等留存擔保，並預扣第一期利息，而取得與
      原本顯不相當之重利，並均賴以維生而以之為常業。嗣於八十八年三月十六日
      下午八時三十八分許，被告乙○○夥同被告庚○○至台北市○○○路麥當勞速
      食店前，向被害人丙○○收取貨款利息時，為警當場查獲，並自被告乙○○身
      上扣得被害人丁○○質押之國民身分證及如附表所示之物，因認被告庚○○涉
      犯刑法第三百四十五條之常業重利罪嫌。
  二、按犯罪事實應依證據認定之，無證據不得推定其犯罪事實，又不能證明被告犯
      罪應諭知無罪之判決，刑事訴訟法第一百五十四條、第三百零一條第一項分別
      訂有明文。次按事實之認定，應憑證據，如未能發現相當之證據，或證據不足
      以證明，自不能以推測或擬制之方法，而為裁判之基礎（最高法院四十年臺上
      字第八六號判例參照）。又認定犯罪之事實，所憑之證據，雖不以直接證據為
      限，間接證據亦包括在內；然而無論間接或直接證據，其為訴訟上之證明，需
      於通常一般之人均不致有所懷疑，而得確信其為真實之程度者，始得據為有罪
      之認定，倘其證明尚未達到此一程度，而有合理之懷疑存在，無從使事實審法
      院得為有罪之確信時，即應由法院諭知被告無罪之判決（最高法院七十六年度
      台上字第四九八六判例參照）。
  三、公訴人認被告張庚○○有前述罪嫌，無非以被告庚○○已於警訊時自承知悉就
      被告乙○○經營地下錢莊乙節，竟仍與被告乙○○一同向被害人丙○○收取利
      息，故其所辯並未參與等語，委無足採為主要論據。
  四、訊據被告庚○○於警訊及偵審中均矢口否認有上述犯行，辯稱：伊係北上尋找
      工作，因與乙○○熟識，方會臨時至張家住宿並陪同外出吃飯等語。經查：
    (一)不論被告乙○○、己○○或借款人丙○○、丁○○、甲○○、戊○○、辛○○
      、壬○○於警訊時及偵審中，均無人指證被告蔡文隆於地下錢莊借貸、收息之
      過程中現身，而參與何重利犯行。
    (二)衡諸常情，被告庚○○與乙○○係朋友，其北上找好友一同吃飯，係屬平常；
      而於一同搭車途中，朋友開口臨時順路欲向他人收取利息，並不需自己現身收
      款，豈有不允之理？是被告庚○○就當日出現收息場所辯稱亦與常情無悖，尚
      堪採信。
    (三)此外，本院復查無其他積極證據證明被告庚○○有何常業重利之犯行，不能證
      明被告庚○○被訴之犯行，揆諸前開說明，自應為被告庚○○無罪之諭知，以
      昭公允。
據上論斷，應依刑事訴訟法第二百九十九條第一項前段、第三百零一條第一項、刑法
第二十八條、第五十六條、第三百四十五條、第三百四十四條、第四十一條，罰金罰
緩提高標準條例第一條前段、第二條，判決如主文。
本案經檢察官陳錫柱到庭執行職務
中      華      民      國      八十九      年      六      月   廿七   日
                                      臺灣臺北地方法院刑事第三庭
                                          法  官  郭  惠  玲
右正本證明與原本無異。
如不服本判決應於送達後十日內向本院提出上訴狀。
                                          書記官  林  淑  貞
中      華      民      國      八十九      年      七      月    五    日
附錄本案論罪科刑法條：
刑法第三百四十四條 (重利罪)
乘他人急迫、輕率或無經驗貸以金錢或其他物品，而取得與原本顯不相當之重利者，
處一年以下有期徒刑、拘役或科或併科一千元以下罰金。
刑法第三百四十五條 (常業重利罪)
以犯前條之罪為常業者，處五年以下有期徒刑，得併科三千元以下罰金。
附表一：
(一)、商業本票一本又三十一張
(二)、借款人姓名、電話聯絡單一張
(三)、行動電話MOTOROLA CD928一支
附表二：
┌───┬───────┬───────┬───────┬───────┐
│借款人│借款時間      │借貸金額      │利息（每期）  │質押物        │
│      │（八十八年）  │              │（十天一期）  │              │
├───┼───────┼───────┼───────┼───────┤
│丙○○│一月八日      │三萬元        │七千五百元    │同額本票、國民│
│      │              │              │              │身分證        │
├───┼───────┼───────┼───────┼───────┤
│丁○○│一月間        │五萬元        │一萬二千五百元│身分證正本、開│
│      │              │              │              │店合約書、本票│
│      │              │              │              │二張          │
├───┼───────┼───────┼───────┼───────┤
│      │二月二十四日  │八萬四千元    │一萬七千元    │金額十萬至十五│
│      │              │              │              │萬元之本票    │
├───┼───────┼───────┼───────┼───────┤
│      │三月十六日    │六萬元        │三萬元        │六萬元之本票  │
├───┼───────┼───────┼───────┼───────┤
│甲○○│三月一日      │三萬五千元    │八千五百元    │駕照、四萬元本│
│      │              │（實拿二萬六千│              │票            │
│      │              │五百元）      │              │              │
├───┼───────┼───────┼───────┼───────┤
│戊○○│一月二十五日  │八萬元        │二萬元        │國民身分證、鑽│
│      │              │（實拿六萬元）│              │戒、手錶、十六│
│      │              │              │              │萬元本票      │
├───┼───────┼───────┼───────┼───────┤
│辛○○│三月三日      │五萬元        │一萬三千元    │六萬二千四百元│
│      │              │              │              │本票、國民身分│
│      │              │              │              │證、手錶      │
├───┼───────┼───────┼───────┼───────┤
│壬○○│二月十日      │五萬元        │一萬二千五百元│              │
└───┴───────┴───────┴───────┴───────┘


司法院資訊處製作；財團法人民間司法改革基金會備份。
